臺灣臺南地方法院民事判決
111年度訴字第8號
原      告  元大商業銀行股份有限公司
                      設臺北市○○區○○○路○段00號0至00樓及00號一樓、二樓、二樓之0、七樓、九樓
法定代理人  翁健    
訴訟代理人  盧炳憲  
被      告  林榮宗  
            郭麗香    住○○市○○區○○○街000巷00號四        
                樓

            顏兆儀    住○○市○○區○○路○段000巷000         
               弄00號
上三人共同
訴訟代理人  林祐任律師
被      告  曾漢滄  

上列當事人間請求確認抵押債權不存在等事件，經本院於民國11
1年7月19日言詞辯論終結，判決如下：
    主  文
原告之訴駁回。
訴訟費用新臺幣40,204元由原告負擔。
   事實及理由
一、程序方面：
　㈠按原告於判決確定前，得撤回訴之全部或一部。但被告已為
    本案之言詞辯論者，應得其同意。訴之撤回應以書狀為之。
    但於期日，得以言詞向法院或受命法官為之。以言詞所為訴
    之撤回，應記載於筆錄，如他造不在場，應將筆錄送達。訴
    之撤回，被告於期日到場，未為同意與否之表示者，自該期
    日起；其未於期日到場或係以書狀撤回者，自前項筆錄或撤
    回書狀送達之日起，十日內未提出異議者，視為同意撤回。
    訴經撤回者，視同未起訴。民事訴訟法第262條及第263條第
    1項前段分別定有明文。本件原告起訴時，原列先位聲明及
    備位聲明，被告未為本案之言詞辯論前，原告於本院第一次
    言詞辯論期日當庭撤回備位聲明之請求，依前開規定，本院
    毋庸審理原告備位之訴，先予敘明。
　㈡次按確認法律關係之訴，非原告有即受確認判決之法律上利
    益者，不得提起之，民事訴訟法第247條第1項前段定有明文
    。所謂即受確認判決之法律上利益，係指法律關係之存否不
    明確，原告主觀上認其在法律上之地位有不安之狀態存在，
    且此種不安之狀態，能以確認判決將之除去者而言（最高法
    院109年度台上字第1323號判決參照）。原告主張其為訴外
    人江崑安之債權人，聲請對江崑安所有坐落臺南市○○區○○段
    000號地號、權利範圍5分之2土地(下稱系爭土地）強制執行
    ，系爭土地上有被告為抵押權人之如附表一至四所示抵押權
    登記（下稱系爭抵押權)，惟系爭抵押權所擔保之債權不存
    在，系爭抵押權基於從屬性亦不存在等情，但為到庭之被告
    林榮宗、郭麗香、顏兆儀所否認，則系爭抵押權所擔保之債
    權及系爭抵押權是否存在，足以影響原告對於系爭土地強制
    執行取償之順位及數額，致原告在私法上地位有不安之狀態
    存在，而此不安之狀態，原告得以確認判決將之除去，是原
    告提起本件確認之訴部分，應認有即受確認判決之法律上利
    益。
　㈢被告曾漢滄經合法通知，未於最後言詞辯論期日到場，核無
    民事訴訟法第386條所列各款情形，爰依原告之聲請，由其
    一造辯論而為判決。
二、原告主張：
　㈠原告原名復華商業銀行股份有限公司，概括承受保證責任臺
    南市第六信用合作社（下稱臺南六信）對債務人江崑安、陳
    遠未清償之借款債權，並取得本院100年度司執字第92524號
    債權憑證。原告於110年11月24日向本院民事執行處聲請強
    制執行江崑安所有之系爭土地，以公告現值計算系爭土地價
    值為新臺幣(下同)2,670,944元，尚不足以清償系爭抵押權
    所擔保之債權3,955,400元，惟系爭抵押權所擔保之債權不
    存在，系爭抵押權基於從屬性亦不存在，系爭抵押權恐影響
    原告日後受償之順位及數額，被告應證明系爭抵押權及所擔
    保之債權存在。
　㈡被告顏兆儀主張其繼承自其兄顏昌賢之抵押債權，被告林榮
    宗、被告顏兆儀雖有提出江崑安簽發如附表五、附表六所示
    支票原本，但交付支票原因甚多，不能僅因授受支票即認渠
    等間有消費借貸關係存在。被告林榮宗、被告顏兆儀既未證
    明有交付金錢之事實，僅能行使票據權利，依票據法第22條
    第1項規定，被告林榮宗及訴外人顏昌賢之票據請求權罹於1
    年消滅時效，江崑安怠於行使時效消滅抗辯權，原告自得代
    位行使此抗辯權，且被告林榮宗、顏昌賢未於消滅時效完成
    後5年間實行系爭抵押權，依民法第880條規定，系爭抵押權
    罹於5年除斥期間而消滅。況顏昌賢聲請拍賣抵押物裁定狀
    載明系爭土地係擔保貨款債權，顏昌賢對於江崑安給付貨款
    請求權時效，應適用民法第127條第8項2年短期時效，亦即
    於92年3月31日已罹於時效消滅，顏昌賢未於請求權時效消
    滅後5年間即97年3月31日行使抵押權，系爭抵押權應已消滅
    滅。被告郭麗香、曾漢滄未提出支票或借據或金錢交付之證
    明，不能認定渠二人與江崑安間就系爭抵押權所擔保之債權
    存在，依抵押權之從屬性，系爭抵押權亦不存在。
　㈢縱認被告4人與江崑安間就系爭抵押權所擔保之債權存在，然
    系爭抵押權登記債務清償日期90年4月1日，已於105年4月1
    日罹於15年請求權時效期間，被告4人未於債權罹於消滅時
    效後5年除斥期間實行系爭抵押權，依民法第880條規定，系
    爭抵押權即告消滅。系爭抵押權對江崑安就系爭土地之所有
    權造成妨害，江崑安怠於行使其本於所有權人之權利，原告
    為保全對江崑安之債權，代位江崑安行使排除侵害請求權。
    爰先位理由主張被告4人與江崑安間抵押權及所擔保之債權
    不存在，備位理由主張被告4人對江崑安之債權請求權罹於
    請求權時效，且於消滅時效完成後，未於5年內行使系爭抵
    押權而消滅。爰訴請確認系爭抵押權及所擔保之債權不存在
    ，及依民法第242條、第767條第1項中段規定，代位江崑安
    請求被告應塗銷系爭抵押權設定登記等語。
　㈣並聲明：㈠確認被告林榮宗就江崑安所有之系爭土地，於89年
    4月13日以臺南市安南地政事務所安南土字第006291號所設
    定登記擔保債權總金額3,955,400元（債權額比例823400/00
    00000）之抵押權及所擔保之債權均不存在。㈡確認被告曾漢
    滄就江崑安所有之系爭土地，於89年4月13日以臺南市安南
    地政事務所安南土字第006291號所設定登記擔保債權總金額
    3,955,400元（債權額比例796000/0000000）之抵押權及所
    擔保之債權均不存在。㈢確認被告郭麗香就江崑安所有所有
    之系爭土地，於89年4月13日以臺南市安南地政事務所安南
    土字第006291號所設定登記擔保債權總金額3,955,400元（
    債權額比例0000000/0000000 ）之抵押權及所擔保之債權均
    不存在。㈣確認被告顏兆儀就江崑安所有之系爭土地，於104
     年10月16日以臺南市安南地政事務所安南土字第086820號
    所設定登記擔保債權總金額3,955,400元（債權額比例00000
    00/0000000 ）之抵押權及所擔保之債權均不存在。㈤被告林
    榮宗、曾漢滄、郭麗香、顏兆儀應將前開第一至四項抵押權
    設定登記予以塗銷。
三、被告方面：
　㈠被告林榮宗、郭麗香、顏兆儀抗辯：江崑安分別與被告林榮
    宗、郭麗香、顏兆儀之兄即被繼承人顏昌賢有生意往來，嗣
    江崑安為投資房地產，於85年至87年間多次分別向被告林榮
    宗、郭麗香、顏兆儀之被繼承人顏昌賢現金借款，但未要求
    江崑安簽立借據，直至88年、89年間江崑安周轉不靈，在系
    爭抵押權設定前幾個月至半年間與江崑安結算欠款總額，由
    江崑安簽發支票作為擔保，並言明若系爭土地脫手即清償借
    款，否則就設定抵押權予被告林榮宗、郭麗香、顏兆儀之被
    繼承人顏昌賢，嗣因房地產不景氣，系爭土地未能如期脫售
    ，江崑安將系爭土地設定系爭抵押權予被告林榮宗、郭麗香
    、顏兆儀之被繼承人顏昌賢。江崑安雖到庭證稱其當初是向
    顏昌賢之父顏裕盛借款，此乃因時間久遠，江崑安早已遺忘
    抵押權人為顏昌賢，不能憑此逕謂當初為假借款債權。被告
    多年來未主動對江崑安聲請強制執行，係因聽信代書所言「
    只要第一順位抵押權，債權一定確保無疑」，待其他債權人
    聲請強制執行，即可受清償之觀念所致，亦不能憑此認定系
    爭抵押權所擔保之債權虛偽不實。又系爭土地曾於96年間、
    103年、105年間遭江崑安之債權人聲請拍賣，最終皆因拍賣
    無實益而視為撤回，依最高法院102年度台上字第1512號判
    決、106年度台上字第1743號判決意旨，不論被告是否聲明
    參與分配，視為被告已實行系爭抵押權，且有中斷請求權消
    滅時效之效力，況被告林榮宗曾於96年間向本院民事執行處
    聲明參與分配，被告林榮宗及顏兆儀之被繼承人顏昌賢曾於
    103年間向本院民事執處陳報債權，系爭抵押權擔保之借款
    債權未罹於15年間請求權時效，自無民法第880條規定逾5年
    未行使抵押權消滅之適用等語。並聲明：原告之訴駁回。
　㈡被告曾漢滄未於言詞辯論期日到場，亦未提出書狀作何聲明
    或陳述。
四、原告與被告林榮宗、郭麗香、顏兆儀不爭執事項：(見本院
    卷第334-340頁)
　㈠訴外人江崑安、陳遠前向臺南六信借款未清償，經臺南六信
    對人江崑安、陳遠取得本院91年度促字第12679號支付命令
    及確定證明書後，繼之聲請強制執行未獲全部清償，由本院
    於93年間核發92年度執字第40583號債權憑證。嗣原告概括
    承受臺南六信之全部權利義務，原告持本院92年度執字第40
    583號債權憑證正本聲請對債務人江崑安、陳遠為強制執行
    ，因無財產可供執行，本院於100年10月19日發給100年度司
    執字第92524號債權憑證在案。其後，原告於102年間、105
    年間持本院100年度司執字第92524號債權憑證為執行名義，
    聲請對債務人江崑安、陳遠為強制執行，仍未受償，於110
    年11月24日再持同一債權憑證為執行名義，聲請強制執行債
    務人江崑安名下之系爭土地，執行債權金額為298萬7,458元
    及自93年4月16日起計算之約定利息、違約金，經本院民事
    執行處以110年度司執字第114094號給付借款強制執行事件
    （下稱系爭執行事件）受理後，囑託不動產估價師鑑定法拍
    價格，經鑑價後之土地價值為603萬9,000元，原告於110年1
    2月30日聲請延緩執行3個月(自110年12月30日起至111年3月
    29日止)。
　㈡江崑安將其所有系爭土地於89年4月間設定如附表一至四所示
    抵押權予被告林榮宗、郭麗香、顏昌賢(被告顏兆儀之兄)、
    曾漢滄等4人，擔保債權總金額395萬5,400元，權利存續期
    限自89年4月1日至90年4月1日，清償日期為90年4月1日。（
    即系爭抵押權）
　㈢江崑安簽發如附表五所示支票3紙交予被告林榮宗，擔保雙方
    間之金錢借貸債權。
　㈣江崑安簽發如附表六所示支票3紙交予被告顏兆儀之父顏裕盛
    ，擔保雙方間之金錢借貸債權。
　㈤附表三原抵押權人顏昌賢於92年4月18日以江崑安積欠其貨款
    債權未清償為由，持系爭土地他項權利證明書向本院聲請拍
    賣系爭土地，經本院於92年5月30日以92年度拍字第824號裁
    定系爭土地准予拍賣確定。其後，顏昌賢於104年7月28日死
    亡，由被告顏兆儀於104年10月16日以分割繼承為原因，登
    記為該抵押權之權利人。 
　㈥江崑安之債權人兆豐銀行府城分公司於96年間聲請強制執行
    系爭土地，經本院以96年度執字第60134號給付借款強制執
    行事件受理後，於96年11月20日通知抵押權人林榮宗、曾漢
    滄、郭麗香、顏昌賢就拍賣底價陳述意見，被告林榮宗於96
    年11月28日以抵押權人身分具狀聲明參與分配(被證4)，聲
    請執行債權額為82萬3,400元，嗣該執行事件因系爭土地無
    拍賣實益而撤回執行。
　㈦江崑安之債權人兆豐銀行府城分公司於103年間聲請強制執行
    系爭土地，經本院以103年度司執字第18400號給付借款強制
    執行事件受理後，於103年3月4日通知抵押權人林榮宗、曾
    漢滄、郭麗香、顏昌賢陳報實際債權金額若干，就拍賣底價
    陳述意見，被告林榮宗於103年3月25日陳報債權為82萬3,40
    0元、附表三原抵押權人顏昌賢於103年4月14日陳報債權為2
    13萬779元，被告郭麗香及曾漢滄均未陳報債權。該執行事
    件因拍賣無實益視為撤回終結。
五、本院之判斷理由：
　㈠原告合法受讓債權人臺南六信對債務人江崑安之債權：　　
　　訴外人江崑安、陳遠前向臺南六信借款未清償，經臺南六信
    對人江崑安、陳遠取得本院91年度促字第12679號支付命令
    及確定證明書，據以聲請強制執行未獲全部清償，本院於93
    年間核發92年度執字第40583號債權憑證。嗣原告概括承受
    臺南六信之全部權利義務，持本院92年度執字第40583號債
    權憑證正本聲請對債務人江崑安、陳遠強制執行，因無財產
    可供執行，本院於100年10月19日發給100年度司執字第9252
    4號債權憑證在案。原告於102年間、105年間持本院100年度
    司執字第92524號債權憑證為執行名義，聲請對債務人江崑
    安、陳遠為強制執行仍未受償。原告於110年11月24日再持
    同一債權憑證為執行名義，聲請強制執行江崑安名下之系爭
    土地，經本院民事執行處以系爭執行事件受理後等情，業據
    原告提出本院100年度司執字第92524號債權憑證暨繼續執行
    紀錄表函為證(見本院卷第29-33頁)，且為原告及被告林榮
    宗、郭麗香、顏兆儀所不爭執(不爭執事項㈠)，復經本院調
    取系爭執行事件卷宗核閱無訛，是原告合法受讓臺南六信對
    江崑安之債權，至為明確。　　
　㈡系爭抵押權所擔保之債權及系爭抵押權確係存在：
　　按確認法律關係不存在之訴，如被告抗辯其法律關係存在時
    ，應由被告負舉證責任。抵押權為擔保物權，以擔保之債權
    存在為前提，倘擔保債權並未發生，抵押權即失所附麗，縱
    有抵押權登記，抵押人亦得請求塗銷。又土地法第43條所謂
    依本法所為之登記有絕對效力，僅為保護因信賴登記取得土
    地權利之第三人，與抵押權人就其抵押債權存在之舉證責任
    無涉(最高法院110年度台上字第531號判決意旨參照)。準此
    ，因抵押權之成立以主債權存在為前提，主債權如不存在，
    抵押權即不成立，故抵押人（或抵押人之債權人）主張抵押
    權所擔保之主債權不存在，對抵押權人提起塗銷抵押權登記
    之訴，自應由抵押權人就主債權存在之積極事實，負舉證責
    任。查，江崑安將其所有之系爭土地於89年4月間設定系爭
    抵押權予被告林榮宗、被告郭麗香、被告顏兆儀之兄顏昌賢
    、被告曾漢滄等4人，顏昌賢於104年7月28日死亡，由被告
    顏兆儀以分割繼承為原因，登記為該抵押權之權利人(不爭
    執事項㈡、㈤)。原告主張系爭抵押權所擔保之債權並不存在
    ，基於抵押權之從屬性，系爭抵押權亦不存在等節，為被告
    林榮宗、郭麗香、顏兆儀所否認，並以林榮宗、郭麗香、顏
    昌賢與債務人江崑安間確實有金錢借貸等語置辯，依上開說
    明，應由被告林榮宗、郭麗香、顏兆儀就系爭抵押權所擔保
    借款債權存在之事實，負舉證之責任。經查：
　⒈證人江崑安到庭具結證稱：我與被告林榮宗、曾漢滄、郭麗
    香、顏兆儀的父親顏裕盛是好朋友，當時我投資買土地蓋房
    子，需要資金，於民國85年至87年間分別向他們4人借錢，
    他們4人各別將借款以現金交付給我，因為是好朋友，沒有
    約定還款日期，我有錢進來就會先還一部分，有缺錢，再向
    他們繼續借。我於89年間週轉不靈，欠款可能還不出來，就
    跟被告林榮宗、郭麗香、曾漢滄及顏兆儀之父顏裕盛結算債
    務，並簽發支票給他們，簽發支票時，有跟他們說如果支票
    沒兌現，我再設定抵押權給他們，這樣我良心上才不會覺得
    欠他們太多。之後支票沒有兌現，我於開票後大約幾個月到
    半年間，將我名下唯一未設定抵押的系爭土地，設定系爭抵
    押權給被告林榮宗、郭麗香、曾漢滄及顏裕盛之子等語(見
    本院卷第249-254頁)，核與江崑安於89年間簽發如附表五、
    六所示支票，係用以擔保其與被告林榮宗、顏兆儀之父顏裕
    盛之金錢借貸債權(不爭執事項㈢、㈣)等情相符；並有被告林
    榮宗提出如附表五所示支票3紙原本、被告顏兆儀提出如附
    表六所示支票3紙原本(見本院卷第227頁、135頁、143頁)為
    證。至被告郭麗香、曾漢滄雖未提出任何票據或借據為憑，
    然系爭抵押權所擔保之債權為被告林榮宗、郭麗香、曾漢滄
    及顏兆儀之父顏裕盛各別借款之合計債權，此觀系爭抵押權
    擔保債權總金額為3,955,400元、各被告之債權額比例合計
    為一（其中林榮宗債權額比例0000000分之823400、郭麗香
    債權額比例0000000分之0000000、曾漢滄債權額比例000000
    0分之796000、顏兆儀債權額比例0000000分之0000000）即
    明。系爭抵押權於89年4月13日設定後迄今已逾20年餘，被
    告郭麗香、曾漢滄因已設定系爭抵押權，認其債權已獲擔保
    ，故而未妥為保管江崑宗簽發之支票，尚與常情無違，況證
    人江崑安既已證述其與被告郭麗香、曾漢滄確有借款債權存
    在等情，據此足認，江崑安確有於85年至87年間多次向被告
    林榮宗、郭麗香、曾漢滄及顏兆儀之父顏裕盛借款，於89年
    間因無力清償，為確保被告林榮宗、郭麗香、曾漢滄及顏兆
    儀之父顏裕盛借款債權，於89年間開立支票予渠等，惟支票
    屆期未兌現，江崑宗乃依約於89年4月13日提供系爭土地設
    定系爭抵押權予被告林榮宗、郭麗香、曾漢滄，並依顏裕盛
    要求以其子顏昌賢為抵押權設定名義人。被告林榮宗、郭麗
    香、顏兆儀抗辯系爭抵押權所擔保之借款債權存在，應屬有
    據。
　⒉系爭抵押權於89年4月13日設定登記時，雖記載擔保債權總金
    額395萬5,400元，權利存續期限自89年4月1日至90年4月1日
    ，清償日期為90年4月1日(不爭執事項㈡)，惟按普通抵押權
    及最高限額抵押權皆為擔保制度之一環，旨在使債權人利用
    事前確保之方法，督促債務人履行債務，並於未來債務人不
    履行債務時，藉由抵押權之實行程序，就標的物賣得價金優
    先受償，以達滿足債權、填補損害之目的。抵押權之經濟價
    值雖繫於擔保債權之存在，然實現受償目的之時間係在將來
    。為擴大擔保物權之利用效能，發揮媒介融資、提高資金運
    用效率、支援經濟活動等社會作用，抵押權所擔保之債權只
    須於實行時存在為已足，亦即無論普通抵押權或最高限額抵
    押權，均得以將來可能發生之債權為被擔保債權(最高法院1
    11年度台上字第37號判決意旨參照)，是以，抵押權之從屬
    性應隨社會需求而緩和並從寬解釋，而依金錢借貸之交易習
    慣，當事人經數次借貸、部分清償後，再就累計未償餘額設
    定抵押權為擔保之情形，所在多有，故抵押權之設立及登記
    ，僅於依當事人合意之內容及登記上之記載，擔保債權無從
    特定，或擔保債權不成立、無效、被撤銷、未曾發生或依其
    他情形無發生可能性時，始可謂違反抵押權設定之從屬性（
    最高法院109年度台上字第522號判決意旨參照）。準此，普
    通抵押權所擔保之債權，並未限於設定當時已發生之特定債
    權，江崑安證述其與被告間之各別借款債務，並非一次性借
    款，而係經多次借款後累積之總額，且因先前簽發作為清償
    之支票未兌現，乃設定系爭抵押權為擔保，可見系爭抵押權
    所擔保之借款債權，為債權額已確定之特定債權，不能因被
    告林榮宗、顏兆儀提出如附表五、六所示之其中五張支票發
    票日在系爭抵押權設定日期之前，即謂江崑安未積欠被告林
    榮宗、顏兆儀之父顏裕盛借款債務。
　⒊至附表三原抵押權人顏昌賢於92年4月18日雖以江崑安積欠其
    貨款債權未清償為由，持系爭土地他項權利證明書向本院聲
    請拍賣系爭土地，經本院於92年5月30日以92年度拍字第824
    號裁定系爭土地准予拍賣確定(不爭執事項㈤)，然江崑安已
    到庭證述其與顏裕盛間是借款關係，非貨款關係等語明確(
    見本院卷第254頁)，堪認江崑安與顏兆儀之父顏裕盛間確有
    借款債權存在。至顏裕盛指定其子顏昌賢為抵押權登記名義
    人，顯係將其對於江崑宗之借款債權讓與顏昌賢，並經江崑
    宗之同意，此擧不悖於常情，且基於私法自治原則，借貸雙
    方本得約定抵押權登記名義人，不能因抵押權登記名義人非
    顏裕盛，即認附表三所示抵押權設定為無效。
　⒋抵押權乃從屬於擔保債權之從權利，如從屬性過強，將無法
    發揮抵押權之融資機能，因此抵押權實行時，有被擔保之債
    權存在，即為已足，抵押權設立時是否有擔保債權存在，尚
    非所問(最高法院104年度台上字第912號判決意旨參照)，系
    爭抵押權於89年4月13日設定前，債務人江崑安既已積欠抵
    押權人林榮宗、郭麗香、顏兆儀之父顏裕盛、曾漢滄借款未
    清償，且設定系爭抵押權係為清償借款債務，已如前述，系
    爭抵押權已依法成立，所擔保之債權自屬存在。
　㈢系爭抵押權所擔保之借款債權未逾請求權時效，系爭抵押權
    之行使未逾除斥期間： 
　⒈按請求權因15年間不行使而消滅；消滅時效，自請求權可行
    使時起算。消滅時效因起訴而中斷，因依督促程序聲請發支
    付命令、開始執行行為或聲請強制執行，與起訴有同一之效
    力。時效中斷者，自中斷之事由終止時，重行起算。因起訴
    而中斷之時效，自受確定判決，或因其他方法訴訟終結時，
    重行起算，民法第125條前段、第128條前段、第129條第1項
    第3款、第2項第1款、第5款、第137條第1項、第2項分別定
    有明文。次按，依法對於執行標的物有擔保物權或優先受償
    權之債權人，不問其債權已否屆清償期，應提出其權利證明
    文件，聲明參與分配；其不聲明參與分配者，執行法院僅就
    所知債權及其金額列入分配，執行法院不知其債權金額者，
    該債權對於執行標的物之優先受償權，因拍賣而消滅，其已
    列入分配而未受清償部分，亦同。強制執行法第34條第2項
    、第3項、第4項定有明文。申言之，依法對於執行標的物有
    擔保物權之債權人，於該標的物強制執行程序中，不問其已
    否取得准許拍賣抵押物之裁定及是否聲明參與分配，均視為
    其已實行抵押權。又民法第136條規定時效因開始執行行為
    而中斷者，若因權利人之聲請，或法律上之要件之欠缺而撤
    銷其執行處分時；及因聲請強制執行而中斷者，若撤回其聲
    請，或其聲請被駁回時，視為不中斷。乃因開始執行行為或
    聲請強制執行，既有要件不備或撤回聲請情形，即與未開始
    執行行為或未聲請者同，其已生之中斷時效應回復至未中斷
    前之狀態，以保護相對人之利益，自不包括避免無益執行而
    撤銷查封之情形」（最高法院106年台上字第1743號判決意
    旨參照）。準此可知，債務人之其他債權人對抵押物聲請強
    制執行時，對於執行標的物有抵押權之人，不論有無聲明參
    與分配，均應視為實行抵押權，而屬於民法第136條第1項規
    定時效中斷之情形。且因執行無實益而撤銷查封時，並不影
    響已中斷之消滅時效。
　⒉系爭抵押權所擔保之債權係金錢借貸債權，已如前述，且該
    債權約定清償日期為90年4月1日(不爭執事項㈡)，依民法第1
    25條規定，該債權之請求權消滅時效期間為15年，計至105
    年4月1日止始屆至，而系爭土地曾於96年間經江崑安之債權
    人兆豐銀行府城分公司聲請強制執行，經本院以96年度執字
    第60134號給付借款強制執行事件受理後，於96年11月20日
    通知抵押權人林榮宗、曾漢滄、郭麗香、顏昌賢就拍賣底價
    陳述意見，被告林榮宗於96年11月28日以抵押權人身分具狀
    聲明參與分配，聲請執行債權額為82萬3,400元，嗣該執行
    事件因系爭土地無拍賣實益而撤回執行(不爭執事項㈥)，依
    前開說明，系爭土地雖未拍定，系爭抵押權人僅被告林榮宗
    一人聲明參與分配，然於兆豐銀行府城分公司聲請強制執行
    時，對於執行標的物即系爭土地有擔保物權之債權人即被告
    四人，於系爭土地強制執行程序中，不問是否有取得准許拍
    賣抵押物裁定及是否聲明參與分配，均視為其已實行系爭抵
    押權，系爭抵押權所擔保之債權請求權時效於是時即為中斷
    ，依民法第137條第1項規定，15年時效期間應重行起算。其
    後，江崑安之債權人兆豐銀行府城分公司於103年2月25日再
    聲請強制執行系爭土地，經本院以103年度司執字第18400號
    給付借款強制執行事件受理後，於103年3月4日通知抵押權
    人林榮宗、曾漢滄、郭麗香、顏昌賢陳報實際債權金額若干
    ，就拍賣底價陳述意見，被告林榮宗於103年3月25日陳報債
    權為823,400元、附表三原抵押權人顏昌賢於103年4月14日
    陳報債權為213萬779元，被告郭麗香及被告曾漢滄均未陳報
    債權。該執行事件因拍賣無實益視為撤回終結(不爭執事項㈦
    )，業經本院調取該執行案件卷宗核閱無訛，揆諸上開說明
    意旨，應認已發生中斷系爭抵押權所擔保之債權請求權時效
    之效力，則自本院民事執行處於103年4月27日檢還債權人兆
    豐銀行府城分公司債權憑證(見本院卷第341頁)，重行起算1
    5年時效期間，算至原告於110年12月30日提起本件訴訟時(
    見本院卷第15頁起訴狀上本院收狀戳章)，系爭抵押權所擔
    保之債權尚未罹於15年之請求權時效，系爭抵押權自無已逾
    除斥期間可言。原告主張系爭抵押權所擔保之債權請求權已
    罹於15年時效期間而消滅，被告未於請求權時效消滅後5年
    內行使系爭抵押權，依民法第880條規定，系爭抵押權業已
    消滅，均無可採。
六、綜上所述，系爭抵押權所擔保之借款債權及系爭抵押權確實
    存在，且該債權請求權並未罹於15年時效期間，系爭抵押權
    自無依民法第880條規定逾除斥期間而消滅之情事。從而，
    原告依民法第242條規定，代位其債務人江崑安訴請確認被
    告四人就江崑安所有之系爭土地上之系爭抵押權所擔保之債
    權及系爭抵押權均不存在，併依民法第767條第1項中段規定
    ，請求被告4人將系爭土地之系爭抵押權登記予以塗銷，為
    無理由，應予駁回。
七、按訴訟費用，由敗訴之當事人負擔；法院為終局判決時，應
    依職權為訴訟費用之裁判，民事訴訟法第78條、第87條第1
    項分別定有明文。本件原告之請求既為無理由，依上開規定
    ，本件訴訟費用額40,204元（即第一審裁判費）應由敗訴之
    原告負擔，爰依職權確定如主文第2項所示。
八、本件事證已臻明確，兩造其餘之攻擊或防禦方法及所用之證
    據，經本院斟酌後，認為均不足以影響本判決之結果，爰不
    逐一論列，附此敘明。
九、據上論結，本件原告之訴為無理由，判決如主文。
中　　華　　民　　國　　111 　年　　8 　　月　　19　　日
                  民事第一庭    法  官　張桂美
以上正本係照原本作成。
如不服本判決，應於送達後20日內，向本院提出上訴狀並表明上
訴理由（須附繕本）。如委任律師提起上訴者，應一併繳納上訴
審裁判費。 
中　　華　　民　　國　　111 　年　　8 　　月　　22　　日
                                  書記官  林彥丞
附表一：被告林榮宗抵押權設定登記內容    不動產坐落：臺南市○○區○○段000地號土地 登記日期：89年4月13日 權利種類：抵押權 收件年期字號：89年安南土字第006291號 登記原因：設定 權利人：林榮宗 債權額比例：0000000分之823400 擔保債權總金額：本金新台幣3,955,400元 存續期間：自89年4月1日至90年4月1日 清償日期：90年4月1日 利息（率）：無 遲延利息（率）：無 違約金：無 債務人及債務額比例：江崑安 權利標的：所有權 設定權利範圍：5分之2 設定義務人：江崑安 

附表二：被告郭麗香抵押權設定登記內容    不動產坐落：臺南市○○區○○段000地號土地 登記日期：89年4月13日 權利種類：抵押權 收件年期字號：89年安南土字第006291號 登記原因：設定 權利人：林榮宗 債權額比例：0000000分之0000000 擔保債權總金額：本金新台幣3,955,400元 存續期間：自89年4月1日至90年4月1日 清償日期：90年4月1日 利息（率）：無 遲延利息（率）：無 違約金：無 債務人及債務額比例：江崑安 權利標的：所有權 設定權利範圍：5分之2 設定義務人：江崑安 

附表三：被告顏兆儀抵押權設定登記內容    不動產坐落：臺南市○○區○○段000地號土地 登記日期：104年10月16日 權利種類：抵押權 收件年期字號：104年安南土字第086820號 登記原因：分割繼承 權利人：顏兆儀 債權額比例：0000000分之0000000 擔保債權總金額：本金新台幣3,955,400元 存續期間：自89年4月1日至90年4月1日 清償日期：90年4月1日 利息（率）：無 遲延利息（率）：無 違約金：無 債務人及債務額比例：江崑安 權利標的：所有權 設定權利範圍：5分之2 設定義務人：江崑安 【備註】原抵押權人：顏昌賢(104年7月28日死亡) 

附表四：被告曾漢滄抵押權設定登記內容    不動產坐落：臺南市○○區○○段000地號土地 登記日期：89年4月13日 權利種類：抵押權 收件年期字號：89年安南土字第006291號 登記原因：設定 權利人：曾漢滄 債權額比例：0000000分之796000 擔保債權總金額：本金新台幣3,955,400元 存續期間：自89年4月1日至90年4月1日 清償日期：90年4月1日 利息（率）：無 遲延利息（率）：無 違約金：無 債務人及債務額比例：江崑安 權利標的：所有權 設定權利範圍：5分之2 設定義務人：江崑安 

附表五：被證2     發票人 付款人 發票日 票面金額（新臺幣） 支票號碼 江崑安  臺南區中小企業銀行安中分行 89年2月20日 19萬4,400元 CE0000000   89年3月20日 30萬元 CE0000000   89年4月5日 32萬9,000元 CE0000000 

附表六：被證5     發票人 付款人 發票日 票面金額（新臺幣） 支票號碼 江崑安  臺南區中小企業銀行安中分行 89年3月23日 30萬元 CE0000000   89年3月30日 50萬元 CE0000000   89年4月20日 45萬2,000元 CE0000000